【裁判字號】    99,台上,6507
【裁判日期】    991021
【裁判案由】    妨害性自主
【裁判全文】
最高法院刑事判決            九十九年度台上字第六五０七號
上  訴  人  甲○○
選任辯護人  黃正男律師（法律扶助律師）
上列上訴人因妨害性自主案件，不服台灣高等法院高雄分院中華
民國九十八年一月二十二日第二審判決（九十七年度上訴字第一
一七五號，起訴案號：台灣屏東地方法院檢察署九十五年度偵字
第一八二七號），提起上訴，本院判決如下：
    主  文
上訴駁回。
    理  由
按刑事訴訟法第三百七十七條規定，上訴於第三審法院，非以判
決違背法令為理由，不得為之。是提起第三審上訴，應以原判決
違背法令為理由，係屬法定要件。如果上訴理由書狀並未依據卷
內訴訟資料，具體指摘原判決不適用何種法則或如何適用不當，
或所指摘原判決違法情事，顯與法律規定得為第三審上訴理由之
違法情形，不相適合時，均應認其上訴為不合法律上之程式，予
以駁回。本件上訴人甲○○上訴意旨略稱：(一)、被害人Ａ女（真
實姓名、年籍詳卷）指述上訴人性侵伊之手法、地點、時機、伊
反抗上訴人性侵之方式，前後矛盾。且Ａ女既稱遭性侵時，其母
親亦在家中，何以不喊叫求救？又Ａ女曾證述討厭上訴人，其原
因僅為上訴人要求伊母親向其姐（即Ｃ女真實姓名、年籍詳卷）
討錢而已，倘Ａ女確遭上訴人性侵害，Ａ女豈不會討厭、甚或憎
恨上訴人嗎？是Ａ女所述，尚存疑點，且不符常理，應有其他補
強證據，始足認定上訴人犯行。(二)、證人Ｃ女於警詢及偵查中證
述Ａ女遭上訴人性侵害之事實，係屬傳聞證據，而Ａ女既已於第
一審親自出庭具結陳述被害經過，則證人Ｃ女前揭傳聞供述，即
不具證據能力，不得作為被害人Ａ女指述之補強證據。又原判決
雖敘明上訴人及其辯護人於原審行準備程序時，對於屬審判外陳
述之傳聞證據部分，例如Ａ女、Ｃ女在警詢時之陳述，同意作為
證據云云，惟上訴人及其辯護人在原審時，係針對第一審判決所
引用之證據，表示不爭執其證據能力，然第一審判決認定Ｃ女於
警詢、偵查中之證詞，均無證據能力。顯見原判決關於Ｃ女部分
證據能力之論述，有判決理由與卷證矛盾之違法。(三)、○○縣○
○鎮○○醫院受理疑似性侵害事件驗傷診斷書，僅能證明Ａ女陰
唇及會陰部紅腫併黃色分泌物一事。又該醫院民國九十五年十二
月十二日○○醫字第○○○○號函謂：「造成此現象之原因很多
（包括感染或外物侵入傷害等），是否為他人以手指觸摸或侵入
陰道所致皆有可能」等語，既未排除「感染」亦可能造成Ａ女前
揭傷害，故乃未達於通常一般人均不致有所懷疑，而確信Ａ女所
述上訴人犯罪事實為真實之程度。原審未就其他可能造成Ａ女陰
唇及會陰部紅腫併黃色分泌物之原因，詳予探求，逕行推論上訴
人有以手撫摸Ａ女之陰部，自有理由矛盾及應於審判期日調查證
據而未予調查之違誤。(四)、Ａ女之導師○○○於警詢時陳述：Ａ
女上課經常遲到，偶而會偷班上同學之日常物品，還會說謊，伊
未曾聽Ａ女述說曾遭性侵害，也曾詢問Ａ女有無遭他人性侵害，
Ａ女回答沒有等語。以證人○○○係Ａ女之導師，與Ａ女互動頻
繁，理應對Ａ女有一定程度之了解，然證人卻證述Ａ女有說謊之
情形，且針對性侵害之事詢問Ａ女時，Ａ女卻反應沒遭性侵害。
原審就此有利於上訴人之事，未於判決說明何以不足採之理由，
亦有判決理由不備之違法。(五)、原判決先稱上訴人「利用被害人
Ａ女之母Ｂ女（真實姓名、年籍詳卷）不在家或Ａ女睡覺之際」
，而為猥褻之行為；又謂：「他是趁伊母親在廚房或伊睡覺時摸
伊下體」。顯見原判決就上訴人進行犯罪時機之理由記載相互矛
盾，有判決理由矛盾之違法等語。
惟查：證據之取捨、事實之認定，乃事實審法院職權行使之範圍
，事實審法院經調查證據之結果，本於確信，依自由心證之取捨
證據，苟其取捨，與經驗法則或論理法則無違，即不得任意指為
違法，而據為適法之第三審上訴理由。本件原判決認定上訴人有
原判決事實欄所載之強制猥褻之犯行，因而撤銷第一審為上訴人
無罪之判決，改判論處上訴人連續對未滿十四歲女子犯強制猥褻
罪刑（處有期徒刑三年四月），並為相關之保安處分諭知。係以
：被害人Ａ女之指訴、證人Ｃ女之證言、○○鎮○○醫院受理疑
似性侵害事件驗傷診斷書、同院九十五年十二月十二日○○醫字
第０○○○號函、Ａ女之個人年籍基本資料等證據資料，為綜合
之判斷。已詳細敘述其所憑之證據及認定之理由，並就上訴人否
認有強制猥褻之犯行，其辯解不可採之理由，予以指駁。所為論
斷，俱有卷存證據資料可資覆按，從形式上觀察，並無採證或認
定事實違背經驗法則或論理法則，或其他違背法令之情形。另查
：(一)、證人之陳述有部分前後不符，或相互間有所歧異時，究竟
何者為可採，法院仍得本其合理之心證予以斟酌，非謂一有不符
或矛盾，即應認其全部均為不可採信，茍其對基本事實之陳述，
與真實性無礙時，則仍非不得予以採信。查原判決已說明被害人
Ａ女於警詢、偵查、第一審始終指證上訴人有於原判決所示時地
對其為強制猥褻之行為等情，且上訴人與Ａ女之母係同居關係，
與Ａ女間亦屬家庭成員關係，兩人間並無足令Ａ女心生挾怨報復
之仇恨嫌怨存在。另Ａ女係單純之稚齡學童，衡情，Ａ女若非確
遭上訴人性侵害，其當無虛捏自己遭性侵害，事關己身之被害情
節，而誣陷上訴人犯罪之必要與可能等語（見原判決理由二、(一)
）。所為論斷，並不悖於經驗法則及論理法則。縱Ａ女所述關於
上訴人猥褻伊之手法、地點、時機、伊反抗上訴人性侵之方式，
有上訴意旨(一)所指，前後不一，或陳述不盡情理之處，亦係出於
Ａ女年尚稚幼，理解、表達能力不若常人，或受限於詢（詰）問
者之詢（詰）問之內容，被動回答問題等所致，然並無礙於其陳
述之真實性。原判決雖未就Ａ女所言不符之處逐一駁斥，惟原審
既採認Ａ女有關上訴人有對其為猥褻行為之基本事實陳述，自係
摒棄其他與基本事實無關之枝節差異而不論，自不容遽指為違法
。(二)、證人之陳述內容，有依個人感官知覺親自體驗而為事實之
陳述，亦有以聽自他人陳述之詞而為證言。前者係以其親身之經
歷為證據之方法，自有證據能力；後者既未親自見聞或經歷其所
陳述之事實，純屬傳聞之詞，無從經由詰問或對質程序擔保其陳
述內容之真實性，故無證據能力，不得以之作為認定犯罪事實之
依據。證人Ｃ女於警詢、偵查時所證：其因發現Ａ女會抓自己的
下體，並發現Ａ女之下體會分泌一些綠黃色之液體，就帶Ａ女就
醫，Ａ女並告知其經常遭上訴人以手撫摸下體等情（見警詢卷第
十三頁；偵查卷第三十頁）。係以其親自體驗之事實，陳述當時
所見聞之經過，並非轉述Ａ女陳述如何遭上訴人性侵害之內容，
自得作為佐證Ａ女所述遭性侵害之情節是否真實之補強證據。另
原審受命法官於行準備程序時，對於第一審判決所引用之證據，
請檢察官、上訴人及辯護人等針對上開證據能力表示意見，既經
其等表示：「均同意作為證據，不爭執證據能力」等語（見原審
卷第五十九、一四０頁）。顯見上訴人及其辯護人於原審對證人
Ｃ女審判外之陳述，同意其具有證據能力。又原審對於上開證據
能力之闡示，雖未採逐一方式詢問，而係以概括之方法詢問關於
第一審判決所引用之證據，有無證據能力云云，略嫌簡略，惟其
既未區分第一審判決所引用之證據，究係具有或並無證據能力之
證據，自係指於第一審判決所出現之全部證據。上訴意旨(二)認Ｃ
女前揭證詞係屬傳聞證據，既經Ａ女親自於第一審作證，即屬無
證據能力，且上訴人及其辯護人於原審未同意Ｃ女於審判外之陳
述，得作為證據，因而指摘原判決違背證據法則云云，難謂適法
上訴第三審之理由。(三)、原判決既已說明：Ａ女於案發後經○○
縣○○鎮○○醫院驗傷診斷，發現其陰唇及會陰部紅腫併黃色分
泌物，有○○○○醫院九十四年五月二十日○○醫字第００○０
號受理疑似性侵害事件驗傷診斷書附卷可稽。而Ａ女經診斷上開
「陰唇及會陰部紅腫併黃色分泌物」現象，造成此現象之原因很
多，是否為他人以手指觸摸或侵入陰道所致皆有可能，亦有同院
九十五年十二月十二日九十五○○醫字第０○○○號函在卷可查
。足以佐證Ａ女之指證誠屬信而有徵，應堪採信等語（見原判決
理由二、(二)）。核屬原審調查、取捨證據之自由裁量權之行使，
自不得漫指為違法。又上訴人及其辯護人於原審時，並未請求再
行調查其他可能造成Ａ女陰唇及會陰部紅腫併黃色分泌物之原因
，則原審以本件事實已臻明瞭，認無依職權再為無益之調查，自
無調查未盡之違法可言。(四)、原判決既認定Ａ女於警詢以迄第一
審所言為可採，自係認Ａ女之導師○○○於警詢時陳述Ａ女有說
謊經驗，及對於有無遭性侵害，未真正回答等情，不足以影響原
審職權裁量之判斷。雖原審未於判決理由中明對該主張不予採
信之理由，而有微疵，但此於判決之結果顯無影響，依刑事訴訟
法第三百八十條規定，仍不得據為合法之第三審上訴理由。(五)、
至原判決於理由引用Ａ女於第一審所述：上訴人利用伊母Ｂ女在
廚房或伊睡覺時，對伊為猥褻之行為，雖與Ａ女於警、偵時所證
：上訴人係於Ｂ女不在家或伊睡覺之際，而為猥褻之行為，稍有
不同，但並無矛盾之處。且除去上開不符之處，對於全案情節及
適用法律並無影響，自不能漫指為違法。上訴意旨所指各節，或
為單純事實之爭執，或不影響全部犯罪事實之認定而於判決無影
響，或原審已加審酌、論斷，屬原審得本於職權裁量之事項，已
於判決內詳述其採證認事及證據取捨、判斷之理由，為其職權之
適法行使，並無違背證據法則之情形。上訴人徒憑己意任意指摘
原判決違背法令，核與法律規定得為第三審上訴理由之違法情形
，均不相適合，應認其上訴違背法律上之程式，予以駁回。
據上論結，應依刑事訴訟法第三百九十五條前段，判決如主文。
中    華    民    國  九十九  年    十    月  二十一  日
                      最高法院刑事第五庭
                          審判長法官  陳  正  庸  
                                法官  林  秀  夫  
                                法官  林  瑞  斌  
                                法官  王  聰  明  
                                法官  謝  靜  恒  
本件正本證明與原本無異
                                      書  記  官  
中    華    民    國  九十九  年    十    月  二十七  日
                                                      v

司法院資訊處製作；財團法人民間司法改革基金會備份。
